【裁判字號】    89,訴,396
【裁判日期】    900330
【裁判案由】    土地所有權移轉登記
【裁判全文】
臺灣苗栗地方法院民事判決  八十九年度訴字第三九六號
    原      告    甲○○
                  乙○○
    原      告    丙○○
    右      一
    訴訟代理人    洪嘉鴻律師
    複  代理人    鄭晃奇律師
    原      告    丁○○○    .
    兼  右  一
    訴訟代理人    己○○○    住台北縣新莊市○○街一一三巷七號之三四樓
    被      告    庚○○      .
    訴訟代理人    陳恩民律師
                  魏翠亭律師
                  魏早炳律師
    複  代理人    戊○○
右當事人間請求土地所有權移轉登記事件，本院判決如左：
    主    文
被告應將坐落苗栗縣造橋鄉○○○段第一五一三地號土地，面積二八四一平方公尺，
移轉所有權登記予原告。
訴訟費用由被告負擔。
    事    實
甲、原告方面：
一、聲明：
（一）先位之訴：如主文所示。
（二）備位之訴：
    (1)被告應給付原告新台幣（下同）三百九十七萬七千四百元，及自起訴狀繕本送
      達翌日起至清償日止，按年息百分之五計算之利息。
    (2)願供擔保請准宣告假執行。
二、陳述：
（一）先位之訴：
(1)緣被告之父張萬海於民國四十二年間，因政府公地放領政策，向國有財產局申請承
  購核准，得於繳納放領地價後取得坐落苗栗縣造橋鄉○○○段一五一三地號土地所
  有權，惟張萬海於獲准承購後未辦理所有權移轉登記前，即與原告之被繼承人吳雲
  金約定於其取得系爭土地所有權後，將系爭土地移轉所有權予吳雲金，然因張萬海
  遲未向國有財產局繳納放領地價而未履行。
(2)嗣張萬海於六十一年間死亡，由其繼承人即被告於六十六年十二月八日，與吳雲金
  在苗栗縣造橋鄉調解委員會調解成立，依調解條件所載，吳雲金應負擔繳納放領地
  價及所有權移轉登記所需費用，被告則應於辦妥繼承登記後將系爭土地移轉所有權
  予吳雲金，前揭調解書並經法院核定，吳雲金且已履行繳納放領地價之義務。
(3)嗣吳雲金於七十三年十二月三日死亡，原告等為吳雲金之法定繼承人，乃基於前開
  調解書多次請求被告辦理所有權移轉登記均未獲同意，其後始發現被告早於八十二
  年九月十一日即辦畢放領登記及繼承登記，並拒絕履行移轉所有權予原告之義務，
  原告持調解書向地政機關申請辦理所有權移轉登記，被告復以原告基於調解書之請
  求權已罹於時效為由提出異議，致原告無法辦理前開登記，惟上揭調解雖成立於六
  十六年，被告係遲至八十二年九月十一日始辦畢放領登記及繼承登記而取得系爭土
  地所有權，原告請求權時效之起算點應自當日始行起算，迄今尚未罹於時效。
（二）備位之訴：
  倘系爭土地因被查封、已移轉登記予他人或其他事由，致不能移轉登記予原告時，
  則被告既陷於給付不能，應賠償其因不能履行契約所生之損害即系爭土地之價額三
  百九十七萬七千四百元予原告。
（三）對被告抗辯所為之陳述：
(1)吳雲金於六十六年十二月八日與被告成立調解時，即於系爭土地上耕作，且其生前
  之職業為佃農，並曾有農地登記於名下，顯見生前具有自耕能力且得合法承受農地
  ，原告既已提出相當之形式上證據，被告倘就此有所質疑應提出反證加以證明。
(2)原告等人均為吳雲金之繼承人，本件請求權基礎係基於繼承吳雲金請求被告履約之
  權利而來，僅須前開調解內容合法有效，即不因原告等人是否欠缺自耕能力而影響
  因繼承取得之權利，又土地法第三十條之一關於取得農地資格之規定業於八十九年
  一月二十六日刪除，是原告有無自耕能力於本件請求應不生任何影響。
(3)依前揭調解成立條件第二項及第三項內容觀之，當事人間之真意係以被告辦畢系爭
  土地之繼承手續及所有權移轉登記，為吳雲金向被告請求所有權移轉登記之停止條
  件，是原告得請求被告移轉所有權之時效，應自被告辦畢繼承及所有權移轉登記即
  八十二年九月十一日始行起算，該請求權迄今尚未罹於時效消滅。
（四）證據：提出調解書、本院證明書、戶籍謄本、土地登記簿謄本、苗栗縣竹南地
      政事務所函及土地登記案件駁回理由書、農戶耕地資料卡影本各乙份。
乙、被告方面：
一、聲明：
（一）駁回原告之訴。
（二）如受不利判決，請准供擔保後免為假執行。
二、陳述：
（一）系爭土地之地目為田，係農牧用地，倘原告不能舉證證明吳雲金於六十六年十
      二月八日與被告成立調解時，就系爭土地具有自耕能力，且原告等人於七十三
      年十二月三日吳雲金死亡時亦具有自耕能力，則上開調解書所載成立內容，均
      因違背土地法第三十條之規定而自始、當然、確定無效，且不因嗣後法令之變
      更而成為有效。
（二）私有農地所有權之承受人是否具有自耕能力，係以其訂約或依法取得之時，是
      否合於政府所定自耕能力證明核發注意事項規定對該筆農地具有自耕能力而定
      。吳雲金生前職業欄雖載為佃農，並曾承受農地，然尚不能據此即證明其必就
      系爭土地具有自耕能力。
（三）依上揭調解書內容以觀，吳雲金就系爭土地之所有權移轉登記請求權，應自其
      繳清放領地價後即可行使，而前開放領地價於七十年六月十五日即已繳清，吳
      雲金之請求權時效亦應自該日起算，迄今已逾十五年之時效期間，被告就此主
      張時效抗辯並拒絕履行。
（四）原告之請求權既已罹於時效而消滅，被告業無給付之義務，亦無賠償給付不能
      所生損害之可言。
三、證據：提出聲請狀及筆錄影本各乙份。
丙、本院依職權調閱本院八十八年度執字第五二三九號民事執行卷宗。
    理    由
一、原告主張：被告之父張萬海於四十二年間，因政府公地放領政策，向國有財產局
    申請承購核准，得於繳納放領地價後取得系爭土地所有權，惟張萬海於獲准承購
    後未辦理所有權移轉登記前，即與原告之被繼承人吳雲金約定於其取得系爭土地
    所有權後，將移轉所有權予吳雲金，然因張萬海遲未向國有財產局繳納放領地價
    而未履行。嗣張萬海於六十一年間死亡，由其繼承人即被告於六十六年十二月八
    日，與吳雲金在苗栗縣造橋鄉調解委員會調解成立，由吳雲金負擔繳納放領地價
    及所有權移轉登記所需費用，被告則應於辦妥繼承登記後將系爭土地移轉所有權
    予吳雲金，前揭調解書並經法院核定，吳雲金且已履行繳納放領地價之義務。嗣
    吳雲金於七十三年十二月三日死亡，原告等為吳雲金之法定繼承人，乃基於前開
    調解書多次請求被告辦理所有權移轉登記均未獲同意，其後始發現被告早於八十
    二年九月十一日即辦畢放領登記及繼承登記，並拒絕履行移轉所有權予原告之義
    務，經原告持調解書向地政機關申請辦理所有權移轉登記，被告復以原告之請求
    權已罹於時效為由提出異議，致原告無法辦理前開登記，惟依前揭調解成立條件
    第二項及第三項內容觀之，當事人間之真意係以被告辦畢系爭土地之繼承手續及
    所有權移轉登記，為吳雲金向被告請求所有權移轉登記之停止條件，是原告得請
    求被告移轉所有權之時效，應自被告辦畢繼承及所有權移轉登記即八十二年九月
    十一日始行起算，該請求權迄今尚未罹於時效消滅。又吳雲金於六十六年十二月
    八日與被告成立調解時，即於系爭土地上耕作，且其生前之職業為佃農，並曾有
    農地登記於名下，顯見生前具有自耕能力且得合法承受農地。前開調解內容既屬
    合法有效，即不因原告等人是否欠缺自耕能力而影響因繼承取得之權利，且土地
    法第三十條之一關於取得農地資格之規定業於八十九年一月二十六日刪除，是原
    告有無自耕能力於本件請求應不生任何影響，為此請求被告移轉系爭土地之所有
    權予原告；倘系爭土地因被查封、已移轉登記予他人或其他事由，致不能移轉登
    記予原告時，則被告應賠償其因不能履行契約所生之損害即系爭土地之價額三百
    九十七萬七千四百元予原告等語。
二、被告則以：系爭土地係農牧用地，倘原告不能舉證證明吳雲金於六十六年十二月
    八日與被告成立調解時，就系爭土地具有自耕能力，且原告等人於七十三年十二
    月三日吳雲金死亡時亦具有自耕能力，則上開調解書所載成立內容，均因違背土
    地法第三十條之規定而無效，且不因嗣後法令之變更而成為有效。又私有農地所
    有權之承受人是否具有自耕能力，係以其訂約或依法取得之時，是否合於政府所
    定自耕能力證明核發注意事項規定對該筆農地具有自耕能力而定；吳雲金生前職
    業欄雖載為佃農，並曾承受農地，然尚不能據此即證明其必就系爭土地具有自耕
    能力。另吳雲金就系爭土地之所有權移轉登記請求權，應自其繳清放領地價後即
    可行使，而前開放領地價於七十年六月十五日即已繳清，吳雲金之請求權時效亦
    應自該日起算，迄今已逾十五年之時效期間，被告就此主張時效抗辯並拒絕履行
    。原告之請求權既已罹於時效而消滅，被告業無給付之義務，亦無賠償給付不能
    所生損害之可言等語，資為抗辯。
三、原告主張系爭土地為被告所有，且原告之被繼承人吳雲金生前曾於六十六年十二
    月八日，與被告在苗栗縣造橋鄉調解委員會調解成立，約定由吳雲金負擔繳納放
    領地價及所有權移轉登記所需費用，被告則應於辦妥繼承登記後將系爭土地移轉
    所有權予吳雲金，前揭調解書業經法院核定，吳雲金且已履行繳納放領地價之義
    務等事實，業據其提出調解書、本院證明書、戶籍謄本、土地登記簿謄本影本各
    乙份為證，另經本院依職權調閱本院八十八年度執字第五二三九號民事執行卷宗
    內所附繳納放領地價聯單及收據核明無誤，並為被告所不爭執，均堪信為真實。
四、按修正前尚未刪除之土地法第三十條規定，私有農地之移轉，其承受人以能自耕
    者為限，違反前揭規定者，依同條第二項所定，其所有權之移轉為無效。故約定
    出賣私有農地予無自耕能力人之買賣契約，除有民法第二百四十六條第一項但書
    及第二項之情形外，依該條第一項規定其契約應屬無效。本件被告雖據上所述而
    辯稱：系爭土地係農牧用地，倘原告不能舉證證明吳雲金於六十六年十二月八日
    與被告成立調解時，就系爭土地具有自耕能力，且原告等人於七十三年十二月三
    日吳雲金死亡時亦具有自耕能力，則上開調解書所載成立內容，均因違背土地法
    第三十條之規定而無效云云，惟查：按內政部發布自耕能力證明書之申請及核發
    注意事項第五條規定，自耕能力證明書之申請人應為符合左列各款規定之現耕農
    民：（一）年齡在十六歲以上之自然人。（二）無專任農耕以外之職業或勞動工
    作者。（三）有現耕農地或喪失原耕農地未滿五年者。經查吳雲金為四年八月十
    五日生，於七十三年十二月三日死亡，其生前之職業記載為從事農耕之佃農，曾
    於三十五年六月二十六日收件登記取得苗栗地區地目為田之農地，並在系爭土地
    及同段一五一三地號等合計四筆土地上自任耕作等情，有原告所提戶籍謄本、土
    地登記謄本、農戶耕地資料卡影本各乙紙附卷可稽，而上開證物中之農戶耕地資
    料卡部分雖未有任何機關之戳記或印信，證明力略有未足，然亦可為相當之釋明
    ，且吳雲金既已死亡，其本人於生前是否就系爭土地具有自耕能力乙節已無從命
    戶籍所在地之鄉鎮市公所審查後加以認定，而原告已就吳雲金生前具自耕能力之
    事實提出相當之形式上證據相佐，被告復未能提具任何反證推翻原告主張之前開
    事實，本院綜合審酌前揭各項書證，認吳雲金與被告簽定調解書當時，應就系爭
    土地具備自耕能力且有合法承受該筆農地之資格，前開調解書即無被告所稱因承
    受人無自耕能力而屬無效之情事，其前開所辯尚無可採。
五、次按繼承人自繼承開始時，除本法另有規定外，承受被繼承人財產上之一切權利
    、義務，民法第一千一百四十八條定有明文。經查原告等人均為吳雲金之繼承人
    之事實，亦有上開戶籍謄本乙份在卷可憑，且為被告所不爭執，依原告起訴主張
    之原因事實，其請求被告移轉系爭土地之請求權基礎，係基於繼承吳雲金請求被
    告履行調解條件之權利而來，前開調解約定內容既屬合法有效，原告等人即可經
    由繼承之法律關係概括取得，不因其是否欠缺自耕能力而影響繼承取得之權利，
    又土地法第三十條關於取得農地限制資格之規定業於八十九年一月二十六日刪除
    ，是原告有無自耕能力已非本件訴訟所應探究之爭點，原告仍得基於繼承人之地
    位向上開調解書之相對人即被告主張依約移轉系爭土地之權利。
六、至被告另辯稱：吳雲金就系爭土地之所有權移轉登記請求權，應自其繳清放領地
    價後即可行使，而前開放領地價於七十年六月十五日即已繳清，迄今已逾十五年
    之時效期間，被告就此主張時效抗辯並拒絕履行云云。惟按解釋意思表示，應探
    求當事人之真意，不得拘泥於所用之辭句，民法第九十八條定有明文。又解釋當
    事人之契約，應以當事人立約當時之真意為準，而真意何在，又應以過去事實及
    其他一切證據資料為斷定之標準，不能拘泥文字致失真意，最高法院三十九年台
    上字第一０五三號判例可資參照。依前揭調解書成立內容以觀，其中第二條係約
    定：「聲請人（即被告）應即辦理土地繼承手續，所需經費全部由對造人（即吳
    雲金）負擔。」，第三條則約定：「該地之放領地價繳清以後，隨即將所有權應
    無條件移轉給對造人不得刁難，但所需經費全部由對造人負擔。」，推敲雙方約
    定前開條件之原因顯係由於調解成立之時，系爭土地尚未辦妥放領程序而由財政
    部國有財產局管理，乃約定於吳雲金代為繳納放領地價而登記為被告之父張萬海
    名義後，由被告辦理繼承手續取得系爭土地所有權，再移轉予吳雲金所有，至上
    揭調解內容第三條所載「該地之放領地價繳清以後，隨即將所有權應無條件移轉
    給對造人」等語，其真意僅係凸顯吳雲金應以繳清放領地價為請求被告移轉系爭
    土地所有權之對價，且強調被告應於吳雲金繳納放領地價後無條件履行移轉系爭
    土地所有權之義務，並非據以約定吳雲金得行使所有權移轉請求權之時點；況被
    告未自財政部國有財產局取得所有權並辦畢繼承登記前，縱吳雲金已如數繳納放
    領地價，被告亦無從依約將系爭土地所有權移轉予吳雲金，倘據此一約定而強予
    解釋為吳雲金於繳清放領地價之後，在被告尚未辦妥放領及繼承登記前，即可依
    該調解條件請求被告移轉土地所有權云云，顯然有違履行契約之誠信原則，亦與
    當事人立約當時之真意有所扞格，本院斟酌前揭調解書內容之整體意旨以觀，認
    其調解成立時之真意應係以被告辦畢系爭土地之繼承手續並取得所有權，為吳雲
    金向被告請求所有權移轉登記之停止條件，故吳雲金應自被告辦妥前開手續及取
    得土地所有權時起，始得行使所有權移轉請求權。經查系爭土地係於八十二年九
    月十一日因繳清地價登記為被告之父張萬海名義，並於同日因分割繼承由被告取
    得所有權等情，有上開土地登記簿謄本乙份在卷可考，吳雲金前開請求權既自彼
    時起方得行使，則自該日起算迄本件訴訟繫屬之日止僅七年有餘，尚未逾十五年
    之時效，被告辯稱原告所據之請求權業已罹於時效消滅云云，亦非可採。
七、綜上所述，前揭調解書成立條件並無被告所稱因吳雲金或原告等人欠缺自耕能力
    而屬無效之情事，應係合法有效，吳雲金既已履行繳清地價之契約上義務，自得
    由其繼承人即原告等合法繼承契約上之權利，且該調解書所約定之系爭土地所有
    權移轉登記請求權尚未罹於時效，原告等據以訴請被告履行前開調解條件即移轉
    系爭土地所有權，為有理由，應予准許。又本院已准許原告先位之訴，自毋庸再
    就備位之訴予以裁判，附此敘明。
八、本件事證已臻明確，兩造其餘攻擊防禦方法及所提之證據，核與判決之結果不生
    影響，爰不一一論述，附此敘明。
九、據上論結，本件原告之訴為有理由，依民事訴訟法第七十八條，判決如主文。
中      華      民      國     九十     年      三      月     三十     日
                                  臺灣苗栗地方法院民事庭
~B法      官  邱光吾
右為正本係照原本作成。
如對本判決上訴，須於判決送達後廿日內向本院提出上訴狀。
~B法院書記官  劉秋雯
中      華      民      國     九十     年      三      月     三十     日


司法院資訊處製作；財團法人民間司法改革基金會備份。
